臺灣高等法院臺中分院刑事判決　　96年度重上更(二)字第40號
上　訴　人
即　被　告　癸○○
　　　　　　壬○○
　　　　　　丁○○
上 3人共同
選任辯護人　陳大俊律師
　　　　　　張秀瑜律師
上　訴　人
即　被　告　甲○○
選任辯護人　蕭道隆律師
上　訴　人
即　被　告　戊○○
選任辯護人　蔡瑞麒律師
選任辯護人　李慶松律師
上　訴　人
即　被　告　丁○○
上　訴　人
即　被　告　辛○○
選任辯護人　楊雯齡律師
上列上訴人因常業重利案件，不服臺灣臺中地方法院88年度訴字
第2185號中華民國90年6月4日第一審判決（起訴案號：臺灣臺中
地方法院檢察署88年度偵字第5723號），提起上訴，案經最高法
院第二次發回更審，本院判決如下：
      主    文
原判決撤銷。
癸○○共同乘他人急迫貸以金錢，而取得與原本顯不相當之重利
為常業，處有期徒刑壹年柒月。
壬○○、丁○○共同乘他人急迫貸以金錢，而取得與原本顯不相
當之重利為常業，各處有期徒刑壹年貳月，均減為有期徒刑柒月
。
甲○○、辛○○、戊○○共同乘他人急迫貸以金錢，而取得與原
本顯不相當之重利為常業，各處有期徒刑壹年，均減為有期徒刑
陸月，如易科罰金，均以銀元參佰元即新臺幣玖佰元折算壹日。
      犯罪事實
一、癸○○、壬○○、甲○○、戊○○、丁○○、辛○○與真實
    姓名、年籍、住所不詳之綽號「阿威」之成年男子共同基於
    犯意聯絡，自民國（下同）85年 5月間起，在報紙刊登貸款
    廣告，以招徠急迫需用錢之不特定人，貸予金錢予借款人，
    而以下列方式，向借款人收取與原本顯不相當之重利，並以
    之為常業。
  (一)思緯營造有限公司（以下簡稱思緯公司）實際負責人丙○○
    因公司資金週轉困難，急需用錢，乃依報紙廣告上所刊登之
    00-0000000號電話與癸○○等人聯絡，癸○○即與綽號「阿
    威」者先至思緯公司就工程合約、不動產資料為徵信後，同
    意貸予丙○○金錢，並自85年5月31日起至86年1月21日止，
    先後貸予丙○○77筆金錢，累計達4770萬元，並由癸○○、
    壬○○、辛○○、丁○○、甲○○及「阿威」等將借款交予
    丙○○。其利息之計算以每14日為一期，每期以每新台幣（
    下同）10萬元、利息為 3萬元計算，丙○○於每借款10萬元
    時，則須簽發面額 6萬5千元、發票日各分別為借款後第7日
    及第14日之支票 2紙，交予癸○○、壬○○、辛○○、丁○○、甲○○及「阿威」等人。癸○○、壬○○、辛○○、丁○○、甲○○及「阿威」等先後共向丙○○收取其所簽發面
    額合計6084萬1千元之支票，並分別將其中之4068萬4千元存
    入壬○○、戊○○及人頭戶劉桂朋、庚○○等人所提供如附
    表所示之帳戶內兌現，以收取與原本顯不相當之利息，嗣因
    丙○○無力負擔龐大利息，致上開支票中面額累計達1110萬
    5千元之支票退票。渠等貸予丙○○之利息，高達年息782%
    （每借10萬元，14天之利息3萬元，即3萬元除以10萬元乘以
    365天除以14天)。
  (二)明大鋁業股份有限公司（以下簡稱明大公司）負責人黃銘亮
    之妻陳冠蓁（原名陳燕卿）自85年10月間起，因明大公司營
    運困難，急需用錢，於報紙之分類廣告得悉「阿泰」地下錢
    莊，隨即依報紙廣告所刊登之 000000000號電話撥打予癸○○所經營之地下錢莊聯絡，並向該癸○○所經營之地下錢莊
    借錢，約定利息之計算，以每14日為一期，每借 100萬元利
    息為15萬元至25萬元不等 ，每次借款時需交付2張支票，第
    一張發票日是借款日後第 7天，第二張發票日是借款日後第
    14天，並由壬○○、甲○○將借款交予陳冠蓁，自 86年1月
    間起至 86年8月間止，陳冠蓁每次借款100萬元至400萬元不
    等，渠等貸予己○○之利息高達年息 391%至651%（每借100
    萬元，14天之利息，最低15萬元，最高25萬元，計算方法同
    上），而陳冠蓁所交付之支票則分別存入附表所示之帳戶內
    兌領：
  1.匯入附表編號五劉桂朋帳戶部分：陳冠蓁開立發票人明大
    公司、付款人華南銀行南投分行（支票帳號1261-1號）、發
    票日86年8月2日、面額145萬元，票號 0000000號之支票1紙
    ；陳冠蓁開立發票人明大公司、付款人華南銀行南投分行
    （支票帳號1261-1號)、發票日86年8月8日、面額120萬元、
    票號0000000號之支票1紙；陳冠蓁開立發票人明大公司、
    付款人華南銀行南投分行（支票帳號1261-1號）、發票日86
    年6月21日、面額117萬元，票號0000000號之支票1紙；、
    陳冠蓁開立發票人明大公司、付款人華南銀行南投分行（支
    票帳號1261-1號)、發票日86年7月2日、面額120萬元、票號
    0000000號之支票1紙。
  2.匯入附表編號一壬○○帳戶部分：陳冠蓁開立發票人明大
    公司、付款人華南銀行南投分行（支票帳號1261-1號）、發
    票日86年1月18日、面額111萬元，票號0000000號之支票1紙
    ；陳冠蓁開立發票人明大公司、付款人華南銀行南投分行
    （支票帳號1261-1號）、發票日86年1月21日、面額125萬元
    、票號0000000號之支票1紙；陳冠蓁開立發票人明大公司
    、付款人華南銀行南投分行（支票帳號1261-1號）、發票日
    86年1月31日、面額280萬元，票號0000000號之支票1紙。
  3.匯入附表編號四戊○○帳戶部分：陳冠蓁開立發票人明大
    公司、付款人華南銀行南投分行（支票帳號1261-1號）、發
    票日86年6月13日、面額120萬元，票號0000000號之支票1紙
    ；陳冠蓁開立發票人明大公司、付款人華南銀行南投分行
    （支票帳號1261-1號)、發票日86年7月3日、面額125萬元、
    票號0000000號之支票1紙；陳冠蓁開立發票人明大公司、
    付款人華南銀行南投分行（支票帳號1261-1號）、發票日86
    年7月7日、面額117萬元、票號0000000之支票1紙。
  4.匯入附表編號六庚○○帳戶部分：陳冠蓁開立發票人明大公
    司、付款人華南銀行南投分行（支票帳號1261-1號）、發票
    日86年7月10日、面額120萬元、票號0000000號之支票1紙。
  5.匯入附表編號二丁○○帳戶部分：陳冠蓁開立發票人明大
    公司、付款人華南銀行南投分行（支票帳號1261-1號）、發
    票日86年6月16日、面額120萬元、票號0000000號之支票1紙
    ；陳冠蓁開立發票人其原名陳燕卿、付款人華南銀行南投
    分行（支票帳號14260號)、發票日86年5月5日、面額85萬元
    、票號0000000號之支票1紙；陳冠蓁開立發票人其原名陳
    燕卿、付款人華南銀行南投分行（支票帳號14260號)、發票
    日86年5月12日、面額85萬元、票號0000000號之支票 1紙。
    陳冠蓁開立發票人其原名陳燕卿、付款人華南銀行南投分
    行（支票帳號14260號）、發票日86年7月9日、面額120萬元
    、票號0000000號之支票1紙。
  6.匯入附表編號三辛○○帳戶部分：陳冠蓁開立發票人其原
    名陳燕卿、付款人華南銀行南投分行（支票帳號14260號)、
    發票日86年6月30日、面額120萬元、票號0000000號之支票1
    紙；陳冠蓁開立發票人其原名陳燕卿、付款人華南銀行南
    投分行（支票帳號14260號）、發票日86年7月9日、面額120
    萬元、票號0000000號之支票1紙。
  7.陳冠蓁合計支付之本金及利息高達2149萬元。
二、案經丙○○訴由法務部調查局臺中市調查站（下稱臺中市調
    查站）移送臺灣臺中地方法院檢察署檢察官偵查起訴。
      理  由
壹、證據能力部分
一、按被告以外之人於審判中因滯留國外而無法傳喚，其於檢察
    事務官、司法警察官或司法警察調查中所為之陳述，經證明
    具有可信之特別情況，且為證明犯罪事實之存否所必要，得
    為證據，刑事訴訟法第 159條之3第3款定有明文。查，陳冠
    蓁業已於 87年12月5日出境臺灣，迄今未回，並於89年12月
    27日遷居國外，此有入出國日期證明書及其戶籍謄本在卷可
    查（見本院更二審卷第65頁，本院上訴卷(一)第184頁)，其滯
    留國外，所在不明，已無從傳訊。然其於臺中市調查站所述
    ，經查並無不法取供之情形，且其所開立之支票又係存入被
    告癸○○等人所使用如附表所示之帳戶，況陳冠蓁所述用以
    與地下錢莊「阿泰」聯絡之行電話號碼為000000000號(見偵
    字第5723號Ａ卷第72頁背面），與丙○○初向調查站檢舉時
    之地下錢莊業者「阿泰」聯絡之行電話號碼相同（見偵字第
    5723號Ａ卷第22頁），而陳冠蓁復能供出被告壬○○係「阿
    泰」（即被告癸○○）之弟，足見陳冠蓁上開於臺中市調查
    站中所述，經證明具有可信之特別情況，且為證明被告等人
    犯罪事實之存否所必要，自有證據能力。
二、丙○○於臺中市調查站、偵查及原審所為之指認，確屬實在
    等語，業據丙○○於本院更二審行交互詰問時證述屬實（見
    本院更二審卷第100頁背面)，是其於臺中市調查站、偵查及
    原審所為之指述，既與本院更二審證述之情節相符，且為證
    明被告等人犯罪事實存否所必要，依刑事訴訟法第159條之2
    規定之反面解釋，亦有證據能力。
三、證人庚○○於本院更一審所為之證述，雖與其於臺中市調查
    站所述不符，然其於臺中市調查證所為之陳述，具有較可信
    之特別情況，且為證明被告等人犯罪事實之存否所必要，依
    刑事訴訟法第159條之2規定，亦有證據能力（詳如後述）。
貳、實體部分：
一、訊據被告癸○○、壬○○、甲○○、丁○○對於上開犯罪事
    實均坦承不諱（見本院更二審卷第179頁)；訊據被告辛○○
    固坦承有參與貸款予明大公司並收取重利之犯行，然對借款
    予丙○○之部分，則辯稱：當時癸○○告訴伊，丙○○欠他
    錢，而丙○○要向台中縣政府請領工程款，因伊對請款的手
    續較為了解，癸○○乃要伊陪丙○○的太太至縣政府協助領
    取工程款，以便償還積欠癸○○之債務云云（見本院更二審
    卷第179頁)；訊據被告戊○○矢口否認涉有上開犯行，辯稱
    ：伊不認識其他被告及丙○○、陳冠蓁，伊有與案外人庚○○到銀行開立帳戶，但並沒有拿庚○○的存摺、印章使用，
    伊與庚○○之帳戶均交給新勝通訊行負責人趙耘尉使用，丙○○於調查站時固曾依伊多年前之口卡照片，指認伊係地下
    錢莊之一員，然於原審時則稱並未見過伊，可見伊並非地下
    錢莊之一員，庚○○於調查站時稱其係將帳戶交給綽號「阿
    福」之地下錢莊人員使用，但伊並無「阿福」之綽號，庚○○既不知其帳戶由何人使用，僅係憑其推測稱係供地下錢莊
    使用，另本案所有之提款單據上亦無伊之簽名云云；被告癸○○、壬○○、丁○○另辯稱：本件與伊等之前被判決確定
    之傷害罪及妨害自由罪間有牽連犯之裁判上一罪之關係，為
    既判力所及，應為免訴判決云云；被告丁○○另辯稱：本案
    與伊之前經判決確定貸款予施儷今之重利犯行，有裁判上一
    罪之關係，為既判力所及，應諭知免訴判決云云。
二、惟查：
  (一)思緯公司實際負責人丙○○因公司資金調度困難，為保護信
    用，乃依報紙廣告聯絡借款，並由「阿泰」、「阿威」至思
    緯公司就銀行債信、工程合約、不動產資料為徵信後，同意
    貸予丙○○金錢，言明借款本金每10萬元、利息為 3萬元，
    須於借款同時簽發面額 6萬5千元之支票2紙，發票日分別為
    借款後第7日及第14日（亦即每借款本金 10萬元，每14天之
    利息為3萬），首次在85年5月31日借款20萬元，其後至86年
    1月21日止，共借款 77筆，金額累計達4770萬元，其所簽發
    交予對方之支票累計達6084萬1千元，尚有 13張支票共1105
    萬元未兌現等情，業據證人丙○○於臺中市調查站時指訴綦
    詳（見偵字第5723號Ａ卷第20頁背面、第21頁），並有明細
    表6紙、票據紀錄9紙在卷可稽（見偵字第5723號Ａ卷第24至
    38頁）；證人丙○○於原審亦當庭指認被告癸○○、壬○○
    、甲○○、丁○○、辛○○等人係送錢給伊的人，均曾向伊
    要過錢，伊在他們送錢來時把票交給他們等語（見原審卷第
    30、31頁），且證人丙○○於本院亦證稱：伊於調查站所言
    均實在，伊在原審審理時曾指認有 5個人送錢給伊，亦無指
    認錯誤等語（見本院更二審卷第100頁背面)。雖丙○○於偵
    查中曾當場指稱被告癸○○、壬○○、辛○○、丁○○及「
    阿威」有拿錢借給他，而未提及被告甲○○等情（見偵字第
    5723號Ａ卷第590頁背面)，然此應係該日偵查庭時被告甲○○未到庭所致（見該日訊問筆錄及點名單），尚難以此即認
    丙○○指訴不一，而為被告甲○○有利之認定。參以丙○○
    所交付用以支付本息之部分支票，確係分別存入被告壬○○
    、戊○○及人頭戶劉桂朋、庚○○等人如附表所示之帳戶內
    兌現，足證丙○○上開所述堪認為真實。
  (二)陳冠蓁確有向被告癸○○等人所經營之地下錢莊借款，並支
    付重利等情，亦據陳冠蓁於臺中市調查站時指稱：伊因公司
    營運缺錢，迫於急需，見報紙之分類廣告後，才開始向「阿
    泰」之地下錢莊借錢，其利息計算是每次借款需開立兩張支
    票付款，第一張發票日是借款的第 7天，第二張發票日是借
    款的第14天，利息每100萬元為15至25萬元，每次借款約100
    萬元至 400萬元間。「阿泰」之弟即被告壬○○與被告甲○○等均曾在伊向地下錢莊借款時，將款項交給伊等語（見偵
    字第5723號Ａ卷第72頁）。又陳冠蓁所開立之支票，確係分
    別存入被告壬○○、戊○○、丁○○、辛○○及人頭戶劉桂
    朋、庚○○等人如附表所示之帳戶內兌現等情，亦有法務部
    調查局89年2月23日（89）中法字第200號函暨所附往來明細
    資料在卷可稽（見原審卷第149至316頁）。至陳冠蓁於台中
    市調查站詢問時雖陳稱：伊向被告癸○○之地下錢莊所借之
    款項總額已不復記憶等語（見偵字第5723號Ａ卷第72頁），
    惟依上開陳冠蓁所指稱，對照法務部調查局 89年2月23日（
    89)中法字第200號函暨所附往來明細資料所示，堪認陳冠蓁
    應係自86年1月間起至同年8月間止，分別匯入如上開犯罪事
    實欄所示之支票以支付本金及利息。雖陳冠蓁於臺中市調查
    站訊問時指稱：伊是在 85年9、10月間，因公司營運困難，
    才開始向「阿泰」地下錢莊借錢，前後往來約一年等語，然
    如上所述，其實際確切之借款時間及支付之金額應如上述往
    來明細表所載，即自86年1月間起至同年8月間止，及如犯罪
    事實欄所示之支票金額較為正確。
  (三)本件依丙○○、陳冠蓁於臺中市調查站之指述，嗣向相關金
    融機構調取丙○○、陳冠蓁交付予地下錢莊業者，用以支付
    本金利息之支票及交易明細核對結果，其中之支票係分別流
    入如附表所示之帳戶，亦有卷附第七商業銀行、臺中市第六
    信用合作社、臺灣省合作金庫北屯支庫函附之明細表、開戶
    資料，及支票影本、臺中市調查站89年3月1日（89）中法字
    第230號函附之支票流向統計表、89年2月23日（89）中法字
    第 200號函附相關帳戶流程及往來明細表可稽。而依丙○○
    、陳冠蓁上開所述，核算被告等人貸予丙○○之利息應高達
    年息782%（每借10萬元，14天之利息3萬元，即3萬元除以10
    萬元乘以365天除以14天)；貸予己○○之利息則高達391%至
    651%（每借100萬元，14天之利息，最低15萬元，最高 25萬
    元，計算方法同上），自屬重利無疑。
  (四)被告癸○○於偵查中亦供稱：伊借給丙○○的錢都軋來軋去
    ，丙○○所開的支票，伊都存入被告辛○○、戊○○、丁○○及案外人趙成豪帳戶，有帳戶就用等語（見偵字第5723號
    Ａ卷第589頁背面)，被告丁○○、戊○○、辛○○等人於偵
    查中亦分別供稱：伊等因與被告癸○○有親戚關係及公司要
    用等原因，有將帳戶借予被告癸○○使用等語（見偵字第57
    23號Ａ卷第590頁)；證人丙○○於偵查、原審及本院更二審
    亦證稱：係被告丁○○、辛○○、癸○○、壬○○、甲○○
    及一位「阿威」拿錢給伊等語(見偵字第5723號Ａ卷第590頁
    背面、原審卷第30頁、本院更二審卷第100頁背面)。足證被
    告壬○○、辛○○、戊○○、丁○○所有如附表所示之帳戶
    確係供渠等與其他不詳姓名之成員作為經營地下錢莊使用。
    被告癸○○、壬○○、辛○○、丁○○、甲○○既參與交付
    借款予丙○○、陳冠蓁（陳冠蓁之部分，僅由被告壬○○、
    甲○○交付借款）；被告壬○○、辛○○、丁○○又將渠等
    所有如附表所示之帳戶，交給被告癸○○經營地下錢莊使用
    ，足見被告癸○○、壬○○、辛○○、甲○○、丁○○等人
    確有共同經營地下錢莊之犯意聯絡及行為分擔，雖就陳冠蓁
    部分，僅有被告壬○○、甲○○參與交付借款之行為，然地
    下錢莊之經營，包括刊登廣告、接聽電話、交付借款、收取
    本金利息、開車接應及處理帳務等工作，被告癸○○、壬○○、辛○○、甲○○、丁○○等人既共同參與地下錢莊之經
    營，渠等就其他被告所為之行為，自應負共同正犯之刑責，
    故陳冠蓁雖未指認被告辛○○、丁○○有參與借款之行為，
    然被告辛○○、丁○○就陳冠蓁部分仍應負共同正犯之責任
    。至被告戊○○部分，雖丙○○、陳冠蓁均未指述其有參與
    交付借款之行為，然被告戊○○既與被告癸○○、壬○○等
    人共同經營地下錢莊（詳如後述），且又提供其所有如附表
    所示之帳戶供被告癸○○使用，顯見被告戊○○亦與被告癸○○、壬○○、辛○○、甲○○、丁○○等人有共同經營地
    下錢莊之犯意聯絡，其就其他被告所為之行為，亦應同負共
    同正犯之責。
  (五)被告辛○○、戊○○雖以前詞置辯，然查：
  1.被告辛○○確有交付借款予丙○○等情，業據丙○○於原審
    當庭指認無誤，並於本院審理時結證屬實（詳如前述），且
    被告辛○○於偵查亦供稱：伊有將所有如附表編號四之帳戶
    ，交給被告癸○○使用等語（見偵字第5723號Ａ卷第 590頁
    、同上偵查號Ｂ卷第10頁），被告辛○○不僅參與交付借款
    予丙○○，且又提供自己所有之帳戶供被告癸○○所屬之地
    下錢莊使用，是其上開所辯：因伊對請款的手續較為了解，
    被告癸○○乃要伊陪丙○○的太太至縣政府協助領取工程款
    ，以便償還積欠癸○○之債務云云，要屬事後卸責之詞，不
    足採信。
  2.證人庚○○於臺中市調查站供稱：如附表編號六所示之帳戶
    ，是伊開戶後交給趙耘尉使用，趙耘尉再交給綽號「阿福」
    之地下錢莊業者使用，「阿福」即被告戊○○，被告癸○○
    、壬○○與戊○○是同夥經營地下錢莊等語（見偵字第5723
    號Ａ卷第134頁、135頁背面）；於本院更二審時仍證述：伊
    在調查站所供均實在，調查站筆錄所說的「阿福」就是在庭
    之被告戊○○等語（見本院更二審卷第102頁)，參以被告戊○○於偵查中亦供稱：伊確有經過庚○○之同意，才以庚○○之名義開立銀行帳戶，伊只有負責開戶，存摺是被告癸○○在保管等語（見偵字第5723號Ａ卷第589頁)，於原審供稱
    ：庚○○是伊以前所投資之通訊行員工，伊有跟他到銀行開
    戶，伊是新勝公司之隱名合夥人，被告癸○○亦係新勝股東
    之一等語（見原審卷第135、359、397頁)。庚○○既係被告
    戊○○所投資之通訊行員工，且庚○○又同意與被告戊○○
    一同前往開戶，足見庚○○與被告戊○○並無仇隙，庚○○
    應無故意攀陷被告戊○○之理，而庚○○及被告戊○○所有
    如附表所示之帳戶，確供被告壬○○泰等經營之地下錢莊存
    提款用，足徵庚○○上開於調查站及本院所證應堪採信。被
    告戊○○嗣後雖辯稱：伊與庚○○到銀行開立帳戶，並沒有
    拿庚○○的存摺使用，伊與庚○○之帳戶均交給新勝通訊行
    負責人趙耘尉使用云云 ( 見原審卷第135頁背面、本院更一
    審卷第127頁)；且證人庚○○嗣於本院更一審亦證述：伊與
    戊○○是以前在新勝的同事，老闆是趙耘尉，當時老闆的信
    用不好，他叫貨要用支票，伊有辦支票給伊老闆及堂姐使用
    ，伊在第六信用合作社北屯分社辦帳戶，辦完後，就交給老
    闆使用等語（見本院更一審卷第124頁背面至126頁）；另證
    人趙耘尉於本院更一審亦證述：庚○○及戊○○是伊新勝無
    線電器材有限公司的員工，黃德貴是伊的客戶，黃德貴曾經
    到伊店內買器材、做維修，當時伊剛好跳票，信用不好，因
    做生意一定要用票，黃德貴說可以幫伊申請支票，培養信用
    ，後來伊就請黃德貴幫忙辦支票帳戶，伊就將戊○○、庚○○的戶頭交給黃德貴，黃德貴事後並沒有將資料交還給伊，
    伊找黃德貴好久，都找不到，電話也聯絡不到，帳戶何以遭
    癸○○之地下錢莊使用，伊並不知道等語（見本院更一審卷
    第122至124頁）。然查，庚○○所有如附表所示之帳戶確係
    交給被告戊○○所屬之地下錢莊使用等情，業據庚○○於調
    查站及本院更二審時證述明確，核與被告戊○○於偵查中供
    稱：伊確有經過庚○○之同意，才以庚○○之名義開立銀行
    帳戶，庚○○之存摺係由被告癸○○保管等語相符，足徵庚○○於調查站所證確屬真實。又證人庚○○及被告戊○○於
    調查站及偵查中所述均未提及曾將其等之帳戶交給黃德貴使
    用，且趙耘尉亦無從提供與黃德貴之聯絡方式，經本院上訴
    審調取黃德貴之口卡，亦未能指認黃德貴（見本院上訴卷(一)
    第99、144頁)，況其與黃德貴僅係一般客戶關係，竟擅自將
    戊○○、庚○○之帳戶交予黃德貴使用，顯與常理有違，故
    證人庚○○、趙耘尉及被告戊○○嗣於本院更一審上開所述
    ，顯係事後卸責及迴護被告等人之詞，均不足採信（證人庚○○於調查站所述具有較可信之特別情況，且為證明犯罪事
    實存否所必要，自有證據能力），證人趙耘尉、庚○○於本
    院更一審所述，不能為有利於被告戊○○之認定。再被告癸○○等經營地下錢莊之成員甚多，自非每人都須與丙○○接
    洽，同難以丙○○於原審陳稱：沒有見過被告戊○○等語，
    即遽認被告戊○○未參與本件重利犯行。
　(六)丙○○嗣因無力還款，於87年7月9日，遭被告癸○○、丁○○毆打（傷害部分另經臺灣臺中地方法院以88年度易字第16
    44號案各判處拘役50日，如易科罰金以銀元300元折算1日確
    定）等情，業據告訴人丙○○供明在卷，並有臺灣高等法院
    被告前案紀錄表在卷可稽（該案件中被告壬○○因未參與出
    手毆打告訴人丙○○則經判決無罪）。又該傷害案件發生後
    當日，經丙○○向臺中市警察局第二分局立人派出所提出告
    訴，被告癸○○、壬○○、丁○○竟於同日晚上與其餘不詳
    男子基於犯意聯絡，強押丙○○至國銘租賃公司簽下和解書
    ，而妨害丙○○自由部分，亦經臺灣臺中地方法院以88年度
    訴字第2466號各判處被告癸○○、壬○○、丁○○有期徒刑
    10月，嗣經本院以90年度上訴字第1189號案駁回上訴，亦有
    上開88年度訴字第2466號判決書（見本院上訴卷(一)第82至87
    頁）及臺灣高等法院被告前案紀錄表在卷可參。被告癸○○
    、壬○○、丁○○等所犯上開傷害罪及妨害自由罪之時間與
    本件借貸之時間相距甚久，且經營地下錢莊未必須以傷害及
    妨害自由達到重利目的，故上開傷害及妨害自由案件與本件
    重利犯行間顯無方法結果之牽連關係，被告癸○○、壬○○
    、丁○○辯稱：本案與伊等之前被判決確定之傷害罪及妨害
    自由罪間有牽連犯之裁判上一罪之關係，為既判力所及，應
    為免訴判決云云，自不足採。
　(七)被告丁○○雖曾因犯重利罪，分別經臺灣臺中地方法院於88
 　 年6月7日，以88年度易字第718號處有期徒刑3月，如易科罰
    金以銀元300元折算1日，並於 88年7月12日確定，而被告甲○○亦曾因犯妨害自由、重利等罪，經臺灣嘉義地方法院87
    年度易字第286號合併判處應執行有期徒刑7月，如易科罰金
    以銀元 300元折算1日，並於87年5月12日確定，有上開88年
    度易字第718號、87年度易字第286號判決書及臺灣高等法院
    被告前案紀錄表在卷可稽（見本院上訴卷(一)第41至44頁）。
    惟上開案件中被告丁○○係與不詳成年男子「歐博義」共同
    經營地下錢莊，並於87年5月、7月間始貸款予施儷今；而被
    告甲○○則係與車惠群在嘉義共同經營地下錢莊，並於87年
    年1月8日貸款予李麗鳳。此兩案件與本案犯罪時間相隔數月
    ，合作經營地下錢莊之對象不同，規模甚小，經營之地點復
    異，且此兩案件被告丁○○、甲○○亦僅具普通重利之犯意
    ，尚難認與本案係基於同一犯罪計劃所實施具概括犯意之數
    行為，或同一常業重利之犯行，被告丁○○、甲○○上開經
    確定判決之重利案件，與本案常業重利罪，顯均係各別起意
    犯之，兩者間並無裁判上一罪關係或實質上一罪之關係。被
    告丁○○辯稱：本案與伊之前經判決確定貸款予施儷今之重
    利犯行，有裁判上一罪之關係，為既判力所及，應諭知免訴
    判決云云，亦不足採。
　(八)被告癸○○於偵查中雖曾稱：是因在「金錢豹」飲酒認識丙○○，借給丙○○7、800萬元，是純幫忙並沒收利息，丙○○做生意有賺再給他紅利，資金來源是伊父親拿地去抵押借
    款（見偵字第5723號Ａ卷第588頁)。於原審另稱、錢交給丙○○時，沒有要其開收據，只有開支票，丙○○共開了6、7
    張共800萬元之支票，但伊都沒有提示，上開支票在 86年的
    一次颱風淹水時都不見了，丙○○共只給伊50萬元，之後因
    找不到丙○○，所以沒有再要其開票云云（見原審卷第29頁
    ）。惟被告癸○○於本院更二審時已坦承確有借貸上開犯罪
    事實欄所載之金錢予丙○○，並向丙○○收取重利之犯行不
    諱，核與證人丙○○於本院更二審證述之情節相符，被告癸○○此部分所辯，顯係卸責之詞，不足採信。
　(九)丙○○、陳冠蓁所借款項之利息分別高達年息782%，及391%
    至651%，苟非丙○○、陳冠蓁確係急迫，豈會以此重利一再
    借款，尚難以丙○○、陳冠蓁長期借款且借款次數多筆，即
    認丙○○、陳冠蓁並非因急迫而借款。又刑法上所謂常業犯
    ，指反覆以同種類行為為目的之社會活動之職業性犯罪而言
    ，至於犯罪所得之多寡，是否恃此犯罪為唯一之謀生職業，
    則非所問，縱令兼有其他職業，仍無礙於該常業犯罪之成立
    。本件被告癸○○、壬○○、甲○○、戊○○、丁○○、辛○○及「阿威」等人所經營之地下錢莊貸予丙○○、陳冠蓁
    之金錢高達數千萬，已收取之利息亦鉅，貸款往來時間自丙○○首次借款之85年5月間至陳冠蓁最後借款之約86年8月間
    ，前後長達一年餘，並有多個被告本身之帳戶及人頭帳戶供
    存提款之用，參與人數亦多，規模甚大，顯見渠等係以重利
    為常業。綜上所述，本件事證明確，被告等人上開所辯均係
    飾卸之詞，不足採信，渠等之犯行均堪認定。
三、按行為後法律有變更者，適用行為時之法律。但行為後之法
    律有利於行為人者，適用最有利於行為人之法律，修正後刑
    法第2條第1項定有明文。查，刑法業於94年2月2日修正公布
    ，並自95年7月1日起施行，法律有下列變更，爰比較新舊法
    如下：
  (一)關於常業犯之規定，修正後刑法第 345條業已刪除關於常業
    重利罪之規定 ，修正前常業重利罪之法定本刑為5年以下有
    期徒刑，而刑法第344條之普通重利罪，其法定本刑雖為1年
    以下有期徒刑，然本案被告等人就丙○○之部分，所貸予之
    次數即高達77筆（即犯77次之普通重利罪），依修正後實施
    之刑法，若將連續數十餘次之普通重利罪分論併罰，其法定
    刑將高達70至80多年（含貸予陳冠蓁之部分合併計算），經
    比較後，以適用有利於行為人之修正前刑法第 345條之常業
    重利罪，較有利於被告等人。
  (二)刑法第 41條第1項前段，於刑法修正公布實行前，原規定「
    犯最重本刑為5年以下有期徒刑以下之刑之罪，而受6個月以
    下有期徒刑或拘役之宣告，因身體、教育、職業、家庭之關
    係或其他正當事由，執行顯有困難者，得以銀元300元(即新
    台幣900元）折算1日，易科罰金」，而修正公布施行之刑法
    第41條第1項前段則規定：「犯最重本刑為5年以下有期徒刑
    以下之刑之罪，而受 6個月以下有期徒刑或拘役之宣告，得
    以新台幣 1000元、2000元、3000元折算1日，易科罰金」，
    比較新舊法規定，以修正公布施行前之易科罰金折算標準較
    有利於被告等人。
  (三)刑法第33條第5款關於罰金刑之規定，由「罰金：銀元1元以
    上」，修正為「罰金：新臺幣1000元以上，以百元計算之」
    ，本案有關併科罰金刑部分，經比較新、舊法結果，應適用
    被告行為時法即修正前刑法第 33條第5款之規定較有利於被
    告等人。
  (四)修正前刑法第28條原規定：「二人以上共同實施犯罪之行為
    者，皆為正犯」之規定，修正為「二人以上共同實行犯罪之
    行為者，皆為正犯」，修正後共同正犯之範圍限於共同實行
    犯罪者，且此項修正僅在確定「實行」概念下之共同參與行
    為，本案有關被告等人之刑罰，並未因共同正犯之修正而有
    變更，自不生比較問題，應適用修正後之規定。以上合先敘
    明。
四、論罪科刑部分：
  (一)核被告癸○○、壬○○、甲○○、戊○○、丁○○、辛○○
    等人所為，均係犯修正前刑法第 345條之常業重利罪。被告
    癸○○、壬○○、甲○○、戊○○、丁○○、辛○○與綽號
    「阿威」之成年男子就上開犯行，彼此間有犯意聯絡、行為
    分擔，為共同正犯。
  (二)檢察官公訴意旨雖認趙成豪亦與本件被告癸○○、壬○○、
    甲○○、戊○○、丁○○、辛○○與綽號「阿威」之成年男
    子共同涉犯本件常業重利犯行，並以趙成豪所涉此部分重利
    犯行，與臺灣板橋地方法院檢察署 88年度偵字第14220號趙
    成豪涉重利犯行，有連續犯之裁判上一罪關係，移送臺灣板
    橋地方法院以88年度訴字第1286號併案審理。惟該案經臺灣
    板橋地方法院以88年度訴字第1286號案審理後，經上訴臺灣
    高等法院，經臺灣高等法院以89年度上訴字第 890號判決認
    ：「被害人丙○○於警訊指述犯罪行為人時，曾將壬○○之
    口卡片誤指為癸○○，而原指述黃明德係同案共犯，惟經警
    方提示黃明德所有車號HV─7769號自小客車，並非其所指稱
    之車號HB─7769號時，則又改稱黃明德非該地下錢莊之成員
    云云（見偵字第5723號Ａ卷第39頁背面、68頁），丙○○前
    後指述不一，嗣檢察官訊問：『借錢拿給你的有誰？』時，
    丙○○並未述及趙成豪等語(見偵字第5723號Ａ卷第590頁背
    面），至移送臺灣板橋地方法院檢察署審訊時，始翻異前述
    ，益見其瑕疵。而另一被害人陳冠蓁雖於 87年9月10日調查
    筆錄陳稱：『趙成豪是我向地下錢莊借款時交款給我』云云
    ，惟卷中並查無被害人指認之口卡，已有瑕疵，且據法務部
    調查局臺中市調查站移請臺灣臺中地方法院檢察署偵辦函所
    載『陳冠蓁現已避債國外，無法出面指認』及經函查住所地
    戶政事務所並合法傳訊無果之情形觀之，自難單憑陳冠蓁之
    一次指述，遽為趙成豪不利之認定。此外遍查移送併辦卷證
    ，復查無有關趙成豪帳戶之相關資料或其涉及該案之資金流
    程，故移送併辦趙成豪涉嫌台中重利案之犯行尚屬不能證明
    ，因移送併辦認與前揭常業重利罪部分，有連續犯之裁判上
    一罪關係，爰不另為無罪之諭知」等語，有臺灣高等法院趙
    成豪全國前案紀錄表及臺灣高等法院89年度上訴字第890 號
    判決書附卷可憑（見原審卷第482、483頁）。從而公訴意旨
    認趙成豪與本件被告癸○○、壬○○、甲○○、戊○○、丁○○、辛○○與綽號「阿威」者共同涉犯本件常業重利犯行
    ，尚屬無據。
  (三)檢察官公訴意旨雖認陳冠蓁係自 85年9、10月間起，前後約
    一年，向被告癸○○等人所經營之地下錢莊借錢等語，惟依
    法務部調查局89年2月23日89中法字第200號函暨所附往來明
    細資料所示，陳冠蓁所開立之支票係自86年1月間起至86年8
    月間止，匯入如犯罪事實欄所示之支票帳戶，已如前述，公
    訴意旨超出86年1月間起至86年8月間止以及上開犯罪事實欄
    所示陳冠蓁所開立之票據以外之時間及金額，本院並查無其
    他積極證據足認被告癸○○、壬○○、甲○○、戊○○、丁○○、辛○○犯此部分常業重利犯行，因此部分與上開論罪
    科刑部分有實質上一罪之關係，此部分爰不另為無罪之諭知
    。
  (四)丙○○雖於警詢另指稱劉桂朋亦係地下錢莊之成員（見偵字
    第5723號Ａ卷第47頁背面），然劉桂朋於調查站及偵訊時堅
    決否認上情，辯稱：伊有一位朋友叫「阿實」，伊請他幫忙
    申請支票，支票存摺即放在他那邊，伊只知道他叫「郭Ｘ實
    」等語（見偵字第5723號Ａ卷第123頁、第588頁背面），嗣
    於 88年3月22日，檢察官偵訊時劉桂朋有到庭，丙○○並未
    指述劉桂朋亦係地下錢莊之成員（見偵字第5723號Ａ卷第59
    0頁)，另於本院更二審審理時丙○○亦證稱：事隔已久，伊
    已無法指認劉桂朋是否係地下錢莊之成員，亦忘記曾在何場
    合見過劉桂朋等語（見本院更二審卷第100頁背面)，況檢察
    官於起訴書中亦未認劉桂朋有參與本件犯行，尚難僅憑丙○○於調查站之單一指述，遽認劉桂朋亦為本案之共同正犯，
    併此敘明（至劉桂朋任意將其所有之支票帳戶交由他人，而
    為被告癸○○作為經營地下錢莊所用，是否涉有幫助罪嫌，
    應由檢察官另行偵辦）。
五、原審以被告癸○○、壬○○、甲○○、戊○○、丁○○、辛○○等人罪證明確，予以論罪科刑，固非無見，惟：(一)檢察
    官認趙成豪係本案之共同正犯，原審未認定趙成豪係共同正
    犯，卻未於理由內說明，尚有未洽。(二)原判決僅憑陳冠蓁之
    指述，即認定陳冠蓁自 85年9、10月間起，即向被告癸○○
    等人所經營之地下錢莊借錢，惟依法務部調查局 89年2月23
    日 89中法字第200號函暨所附往來明細資料所示，陳冠蓁所
    開立之支票係自86年1月間起至86年8月間止，匯入如上開犯
    罪事實欄所示之支票帳戶，原判決上開認定與事實顯有不符
    ，亦有未洽。(三)原審未及比較刑法修正後新舊法之適用，及
    就被告壬○○、甲○○、戊○○、丁○○、辛○○等人未及
    依中華民國96年罪犯減刑條例之規定予以減刑，亦有未合，
    被告被告癸○○、壬○○、甲○○、丁○○、辛○○上訴意
    旨空言指摘原判決量刑過重；被告戊○○、辛○○上訴意旨
    猶執前詞指摘原判決不當，雖均無理由，惟原判決既有上開
    可議之處，應由本院將其撤銷改判。爰分別審酌被告壬○○
    、癸○○、甲○○、戊○○、丁○○、辛○○等人之品行、
    不思以正途營生，乘人之急迫貸以金錢而收取顯不相當之重
    利，所為破壞金融秩序、被告癸○○為主要經營者，其餘僅
    係附和參與，被告癸○○、壬○○及丁○○進而妨害丙○○
    之動自由，及渠等犯罪後已於本院更二審坦承犯行（除被告
    戊○○外，另被告辛○○坦承部分犯行）等一切情狀，分別
    量處如主文所示之刑。又被告壬○○、甲○○、戊○○、丁○○、辛○○等人上開犯罪之時間均在 96年4月24日以前，
    合於中華民國96年罪犯減刑條例第2條第1項第3款之規定 ，
    應就所宣告之刑，減其刑期2分之1，並就被告甲○○、戊○○、辛○○等人所減得之刑，依修正前刑法第 41條第1項前
    段之規定，諭知易科罰金之折算標準。
據上論斷，應依刑事訴訟法第369條第1項前段、第364條、第299
條第1項前段，刑法第2條第1項、第28條，修正前刑法第 345條、
第41條第1項前段，修正前罰金罰鍰提高標準條例第2條，中華民
國96年罪犯減刑條例第2條第1項第3款、第3條第1項第16款、第7
條、第9條，判決如主文。
本案經檢察官乙○○到庭執行職務。
中　　華　　民　　國　　96　　年　　9　　月　　27　　日
            刑事第十庭    審判長法　官　林　照　明
                                法　官　林　欽　章
                                法　官　蔡  名  曜
上列正本證明與原本無異。
如不服本判決應於收受送達後十日內向本院提出上訴書狀，其未
敘述上訴之理由者並得於提起上訴後十日內向本院補提理由書（
均須按他造當事人之人數附繕本）。
                                書記官　劉　恒  宏
中　　華　　民　　國　　96　　年　　9　　月　　29　　日
附表：
┌──┬─────┬──────────┬───────────┐
│編號│  戶  名  │  行            庫  │  帳              號  │
├──┼─────┼──────────┼───────────┤
│一  │  壬○○  │第七商業銀行水湳分行│八三八一之七          │
├──┼─────┼──────────┼───────────┤
│二  │  丁○○  │合作金庫北屯支庫    │四一三五四之七        │
├──┼─────┼──────────┼───────────┤
│三  │  辛○○  │仝            右    │四一三一五六          │
├──┼─────┼──────────┼───────────┤
│四  │  戊○○  │臺中市第六信用合作社│一二五０一一          │
│    │          │北屯分社            │                      │
├──┼─────┼──────────┼───────────┤
│五  │  劉桂朋  │仝            右    │一一五二八一          │
├──┼─────┼──────────┼───────────┤
│六  │  庚○○  │仝            右    │一一一七六三          │
└──┴─────┴──────────┴───────────┘      Ｉ
